ACORDAO-COMPLETO-2383844

ACÓRDÃO 9253/2020 ATA 30/2020 - SEGUNDA CÂMARA

VISTOS, relatados e discutidos estes autos referentes à Tomada de Contas Especial instaurada pela Fundação Nacional de Saúde - Funasa em razão da não comprovação da boa e regular gestão dos recursos referentes aos Convênios 141/2008 e 142/2008, celebrados com o Município de São Joaquim do Monte/PE.
ACORDAM os Ministros do Tribunal de Contas da União, reunidos em sessão da 2ª Câmara, ante as razões expostas pelo Relator: 
		9.1. com fundamentos nos arts. 1º, inciso I, 16, inciso II, e 18 da Lei 8.443/1992, julgar as contas do município de São Joaquim do Monte/PE regulares com ressalva, dando-lhe quitação;	
	9.2. com fulcro nos arts. 1º, inciso I, 16, inciso III, alíneas b e c, 19, caput, 23, inciso III, da Lei 8.443/1992, julgar irregulares as contas do Sr. José Lino da Silva Irmão e da LCR Construtora Ltda., condenando-os, na forma a seguir especificada, ao pagamento das quantias abaixo mencionadas, com a fixação do prazo de 15 (quinze) dias, a contar da notificação, para comprovarem, perante o Tribunal (artigo 214, inciso III, alínea a do Regimento Interno) , o recolhimento da dívida aos cofres da Fundação Nacional de Saúde, atualizada monetariamente e acrescida dos juros de mora, calculados a partir das datas indicadas até a do efetivo recolhimento, na forma prevista na legislação em vigor:
9.2.1. Sr. José Lino da Silva Irmão, em solidariedade com a LCR Construtora Ltda.:
	Valor Original (R$) 
	Data da Ocorrência

	8.235,00
	21/06/2011

	9.2.2. Sr. José Lino da Silva Irmão:
	Valor Original (R$) 
	Data da Ocorrência

	49.222,11
	13/07/2011

	9.3. aplicar a multa prevista nos arts. 19, caput, e 57 da Lei 8.443/1992, individualmente, ao Sr. José Lino da Silva Irmão, no valor de R$ 10.000,00 (dez mil reais) , e à LCR Construtora Ltda., no valor de R$ 2.000,00 (dois mil reais) , fixando-lhes o prazo de 15 (quinze) dias, a contar da notificação, para que comprovem, perante este Tribunal (art. 214, inciso III, alínea a, do RI/TCU) , o recolhimento das referidas importâncias aos cofres do Tesouro Nacional, atualizadas monetariamente desde a data do presente Acórdão até a do efetivo recolhimento, se forem pagas após o vencimento, na forma da legislação em vigor;
	9.4. autorizar, caso requerido, nos termos do art. 26 da Lei 8.443/1992 c/c o art. 217 do Regimento Interno/TCU, o parcelamento das dívidas em até 36 (trinta e seis) parcelas mensais e sucessivas, sobre as quais incidirão os correspondentes acréscimos legais (débito: atualização monetária e juros de mora; multa: atualização monetária) , esclarecendo aos responsáveis que a falta de pagamento de qualquer parcela importará no vencimento antecipado do saldo devedor, sem prejuízo das demais medidas legais;
	9.5. autorizar desde logo a cobrança judicial das dívidas, nos termos do art. 28, inciso II, da Lei 8.443/1992, caso não atendidas as notificações;
	9.6. enviar cópia deste Acórdão à Procuradoria da República no Estado de Pernambuco, com fundamento no art. 16, § 3º, da Lei 8.443/1992.

Tomada de Contas Especial instaurada pela Fundação Nacional de Saúde  Funasa em razão da não comprovação da boa e regular gestão dos recursos referentes aos Convênios 141/2008 e 142/2008, celebrados com o Município de São Joaquim do Monte/PE.

Segunda Câmara

Município de São Joaquim do Monte/PE.

3. Responsáveis: Sr. José Lino da Silva Irmão (XXX.304.274-XX); Município de São Joaquim do Monte/PE; e LCR Construtora Ltda. (09.508.071/0001-74).

Ana Arraes (Presidente).

13.1. Ministros presentes: Ana Arraes (Presidente), Augusto Nardes, Aroldo Cedraz e Raimundo Carreiro.
13.2. Ministra que alegou impedimento na Sessão: Ana Arraes (Presidente).
13.3. Ministros-Substitutos presentes: Marcos Bemquerer Costa (Relator) e André Luís de Carvalho.

MARCOS BEMQUERER

Trata-se da Tomada de Contas Especial (peças 1 a 4) instaurada pela Fundação Nacional de Saúde - Funasa em razão da não comprovação da boa e regular gestão dos recursos referentes aos Convênios 141/2008 (peça 1, p. 30-43) e 142/2008 (peça 2, p. 153-166) , celebrados com o Município de São Joaquim do Monte/PE, em 31/12/2008, com vigência estipulada até 31/12/2009. 
 2.	Para a execução do Convênio 141/2008, que tinha como objeto a realização de 41 obras de melhorias sanitárias domiciliares do tipo 4 (módulo com vaso sanitário, banheiro, lavatório, reservatório elevado, tanque de lavar roupa, pia de cozinha, tanque séptico e sumidouro) , a Funasa comprometeu-se a aportar a quantia de R$ 135.000,00 e o convenente, a contrapartida de R$ 5.600,00. A primeira parcela dos recursos federais, no valor de R$ 67.500,00, foi creditada na conta corrente específica do ajuste em 21/06/2011 (peça 1, p. 152) . Após oito prorrogações, o ajuste teve fim em 21/06/2015.
3.	A Funasa vistoriou as obras em 24/07/2012 e 29/08/2015. O primeiro Relatório de Visita Técnica (peça 1, p. 104/108) registrou a execução física de 48,64% das obras, correspondentes à construção das primeiras 20 unidades, todavia com irregularidades consistentes na "ausência de camada drenante, platibanda divergente do projetado, algumas fossas sem revestimento, barra lisa divergente do projetado, ausência de logomarca, sumidouro danificado (Maria Josenilda da Silva) , efluentes ligados diretamente na rede sem destino final e abertura de 60 x 60 na tampa da fossa". 
4.	Na segunda visita técnica (peça 2, p. 52-57) , verificou-se que as irregularidades construtivas nas vinte unidades permaneciam inalteradas. Adicionalmente, identificou-se a falta de instalação elétrica, calçada ausente ou com afundamento, fossa séptica servindo como cisterna, piso interno com afundamento e platibandas com vazamentos. Em razão dessas irregularidades, a prefeitura foi notificada sobre o cancelamento do convênio e a necessidade de apresentar a prestação final do convênio.
5.	Para a execução do Convênio 142/2008, que teve por objetivo a construção de oito unidades habitacionais no Bairro de Areial e a demolição das casas de taipa existentes, com vistas a evitar a proliferação do mosquito Barbeiro, vetor do protozoário Tripanosoma cruzi, causador da doença de Chagas (peça 2, 145-147) , foi previsto o aporte de R$ 135.000,00 pelo concedente e de R$ 7.000,00 pelo convenente (peça 2, 153-166) . A primeira parcela de recursos, no valor de R$ 67.500,00, foi creditada na conta corrente específica do ajuste em 13/07/2011 (peça 3, p. 118) . O convênio teve sua vigência inicial prorrogada por sete vezes, com termo final em 20/10/2014.  
6.	O Município não apresentou o Projeto de Educação em Saúde e Mobilização Social estipulado no termo de convênio, apesar de demandado a fazê-lo por três vezes, entre junho/2010 e junho/2013 (peça 3, p. 18, 40 e 180) .  
7.	Em visita técnica realizada em 24/07/2012 (peça 3, p. 64-65) , verificou-se que quatro das oito casas previstas estavam construídas, contudo estavam sendo habitadas por pessoas não contempladas no projeto submetido à Funasa, e que os destinatários das construções, indicados no plano de trabalho aprovado, ainda residiam em suas casas de taipa. O Parecer Técnico 175/2014 (peça 4, p. 3-4) registrou 12,5% de execução física, pelo fato de somente um morador das quatro casas construídas constar da lista inicial do convênio. 
8.	De acordo com o Relatório de Tomada de Contas Especial 5/2016 (peça 4, p. 108/117) , os motivos para instauração da TCE, quanto ao Convênio 141/2008 foram as irregularidades na execução física e a não consecução do objeto pactuado, com impugnação total dos recursos repassados ao município, no valor de R$ 67.500,00; e com relação ao Convênio 142/2008, a execução parcial do objeto, com desvio de finalidade, com impugnação parcial dos recursos repassados ao município, no montante de R$ 49.222,11. 
9.	A Secretaria Federal de Controle Interno certificou a irregularidade das presentes contas (peça 4, p. 137) e a autoridade ministerial atestou haver tomado conhecimento dessa conclusão (peça 4, p. 139) .
10.	Neste Tribunal, a Secretaria de Controle Externo de Tomada de Contas Especial - Secex/TCE  promoveu as seguintes citações: 
	10.1. relativamente ao Convênio 141/2008: Sr. José Lino da Silva Irmão, prefeito em 2005-2012 (peça 33, aviso de recebimento à peça 51) , solidariamente com a empresa Forrm Construções Ltda., contratada para execução das obras (peça 32, aviso de recebimento à peça 37) , para que comprovassem a restituição, ao Tesouro Nacional, da quantia de R$ 67.500,00, atualizada monetariamente desde 21/06/2011 até o efetivo recolhimento, e/ou apresentassem alegações de defesa quanto à aplicação irregular dos recursos recebidos, em razão das falhas construtivas relacionadas a seguir: ausência de camada drenante, platibanda divergente do projetado, fossas sem revestimento, barra lisa divergente do projetado, ausência de logomarca, sumidouro danificado, efluentes ligados diretamente na rede sem destino final, abertura de 60 x 60 na tampa da fossa, falta de instalação elétrica, ausência/afundamento de calçada, fossa séptica servindo como cisterna, piso interno com afundamento e platibandas com vazamentos;
	10.2. quanto ao Convênio 141/2009: Sr. José Lino da Silva Irmão, prefeito acima mencionado (peça 33, aviso de recebimento à peça 51) , solidariamente com o Município de São Joaquim do Monte/PE (peça 19, aviso de recebimento à peça 22) , para que comprovassem a restituição, ao Tesouro Nacional, da quantia de R$ 49.222,11, atualizada monetariamente desde 13/07/2011 até o efetivo recolhimento, e/ou apresentassem alegações de defesa quanto à aplicação irregular dos recursos recebidos, em razão do fato de as unidades construídas estarem sendo habitadas por pessoas não indicadas no convênio, impossibilitando a demolição das casas de taipas anteriormente existentes e, por conseguinte, o cumprimento do objetivo do projeto, que era a prevenção e o controle da doença de chagas, com ofensa ao art. 70 da Constituição Federal, ao art. 93 do Decreto-Lei 200/1967, ao art. 22 da Instrução Normativa STN 1/1997, à Portaria Interministerial MP/MF/CGU 507/2011 e à cláusula segunda do termo de convênio, alíneas b e f.
11.	Atendendo à solicitação da LCR Construtora Ltda. (peça 40) , nova razão social da empresa Forrm Construções Ltda., o Titular da Secex/TCE concedeu a dilação, por 15 dias, do prazo inicialmente fixado para defesa do responsável (peça 41) . 
12. 	Todos os responsáveis apresentaram alegações de defesa, examinadas em instrução da Secex/TCE, que ora transcrevo no essencial, com ajustes de forma (peça 57) :
"EXAME TÉCNICO
A seguir analisaremos os argumentos apresentados pelos responsáveis.
	Responsável: Município de São Joaquim do Monte/PE (peça 26) 
	Irregularidade: Desvio de finalidade na aplicação dos recursos recebidos por força do Convênio 142/2008 (Siafi 649846) , celebrado entre a Fundação Nacional de Saúde - Funasa e a Prefeitura Municipal de São Joaquim do Monte/PE, tendo por objeto a reconstrução de 8 (oito) unidades habitacionais no Bairro de Areial, Município de São Joaquim do Monte/PE, com vigência estipulada de 31/12/2008 a 20/10/2014, em razão da constatação de que as unidades construídas estavam sendo habitadas por pessoas não indicadas no convênio (invasão) , impossibilitando, assim, a demolição das casas de taipas, ação fundamental para cumprir os objetivos sociais do projeto, que era a prevenção e o controle da doença de chagas.
	Argumentos
	Em síntese, o responsável sustenta que a responsabilização pelo dano ao erário deve recair exclusivamente sobre o Sr. José Lino da Silva Irmão, sem atrair sua corresponsabilidade.
	Informou que o Sr. José Lino exerceu o mandato de prefeito entre 2005 e 2012, tendo executado integralmente o convênio, contratando e pagando pelos serviços dele derivados. Todavia, em várias oportunidades concedidas pela Funasa para sanear o convênio, quedou-se inerte, evidenciando assim sua omissão dolosa.
	Contest[ou] sua corresponsabilidade ao afirmar que a Funasa somente responsabilizou o Sr. José Lino, e que ao município não pode ser atribuída culpa pelo fato de as casas construídas terem sido habitadas por quem não constava inicialmente da lista de beneficiários.
	Citou o art. 3º da IN TCU 35/2000 para concluir que o processo de tomada de contas especial é direcionado à pessoa física do causador da irregularidade. Assevera que imputar solidariedade ao município seria premiar a negligência e descaso do gestor anterior.
	Sustent[ou] que a não entrega das casas aos beneficiários constantes da listagem original deveria ser considerada como não cumprimento do objeto. Assim, entende que a culpa é exclusiva e individual do Sr. José Lino.
	Sobre o benefício ao município, [considerou-o] não configurado, já que as pessoas que não receberam as casas e que constavam da listagem inicial poderão acionar judicialmente o município para garantir seus direitos.
	Entende[u] que a adoção, pelo município, de medidas contra o ex-gestor, como os requerimentos endereçados à Funasa (peça 26, p. 26-34) e ao TCU (peça 26, p. 17-24) para instauração de tomada de contas especial, bem como a representação ao MPF por prática de improbidade administrativa (peça 26, p. 35-41) , afastaria a responsabilização solidária do município. Em sua defesa cita precedentes jurisprudenciais do STJ (REsp 870.733/DF, 1588775/PB) 
	Citou ainda a Súmula TCU 71, a pretexto de argumentar que a responsabilização deve ficar centrada na pessoa física que deu causa ao dano, afastando a responsabilidade solidária do município.
	Concluiu esse tópico com a seguinte certeza:
'Ora, quando a culpa for de gestão anterior e o município tiver tomado as providências, a jurisprudência tem sido firme ao vincular a responsabilidade exclusiva para a pessoa física causador[a] do dano, de forma que nem mesmo a inscrição do ente municipal em cadastro de inadimplência pode ocorrer; com muito mais razão pode-se concluir que não é aceitável inserir responsabilidade solidária do Ente Público por irregularidade praticada pela pessoa física de um ex-Prefeito.'
	Seguindo suas alegações e abrindo nova frente de defesa, cit[ou] o princípio da intranscendência ou da pessoalidade, que, no seu juízo, preconiza que 'somente o condenado, e mais ninguém, poderá responder pelo fato praticado, pois a pena não pode passar da pessoa do condenado.'
	Apresentou alguns julgados do STF (RExt 768.238/PE, Ação Cautelar 2197/DF, Ação Cautelar 2317/MA) em que se viu aplicado o referido princípio, ficando assente que a inadimplência de um ente ou órgão não deve afetar outros entes ou órgão da mesma esfera administrativa ou de esferas diferentes. 
	Transcreveu ainda trecho do Processo 0801687-30.2017.4.05.8302, da Justiça Federal, em que restou configurada a exclusão de responsabilidade do prefeito sucessor, quando este adota medidas, a exemplo daquelas adotadas pelo Sr. João Tenório Vaz Cavalcanti Junior contra o Sr. José Lino, já descritas anteriormente.
	Assim, conclui[u] suas alegações de defesa requerendo que seja afastada a responsabilidade solidária do município.
	Análise
	Como se depreende da peça apresentada pelo responsável, sua linha de defesa está ancorada na premissa que normativos do TCU e jurisprudência do STF, STJ e Justiça Federal determinam que a responsabilização nesta TCE deve recair exclusivamente sobre o gestor faltoso que o antecedeu, afastando assim qualquer possibilidade de responsabilização solidária do ente federado. 
	Cita especificamente as medidas adotadas pelo prefeito sucessor, para afastar a responsabilidade do município que, no seu entendimento, estaria protegido pelos efeitos do princípio da intranscendência ou pessoalidade, não sendo tangenciado pela responsabilização oriunda desta TCE.
	Em que pesem os argumentos trazidos pelo responsável, que buscou amparo em julgados do STJ, SFT e Justiça Federal, fica evidente que este faz confusão acerca da responsabilização da pessoa jurídica, representada pelo ente federado municipal, e a responsabilização da pessoa física representante daquele ente. Incorre em erro ao sustentar que as medidas adotadas junto à Funasa, [ao] TCU e [ao] MPF afastariam a responsabilidade do município, pois elas apenas afastam eventual responsabilização por omissão do dever de prestar contas do gestor sucessor, e não do município. Isso está claro na própria decisão da Justiça Federal trazida em sua peça de defesa (peça 26, p. 15-16) .
	Sobre a aplicação do princípio da intranscendência ao caso concreto deste processo, novamente incorre o responsável em erro, uma vez que não se trata de transferir responsabilização do gestor faltoso para o ente federado, mas sim da aplicação do estatuto da solidariedade, para a qual concorrem o gestor faltoso e o município, neste caso por razões distintas.
	Assim, a responsabilidade do município deriva tão somente do benefício auferido com a execução do objeto (Acórdãos 4069/2010 e 5108/2010, Relator Min. Valmir Campelo, 4849/2010, Relator Min. Augusto Nardes, todos da Primeira Câmara; e Acórdão 3684/2010-TCU-Segunda Câmara, Relator Min. Aroldo Cedraz) , e não do cometimento das irregularidades sob responsabilidade do Sr. José Lino da Silva Irmão.
	Nos termos da Decisão Normativa TCU 57/2004, que regulamentou as hipóteses de responsabilização direta dos entes federados nos casos de transferência de recursos públicos federais, não basta à responsabilização solidária do ente federado o mero auferimento de benefício pelos recursos repassados. É preciso, além disso, que os entes da federação tenham se beneficiado com a aplicação irregular dos recursos, nos precisos termos dos arts. 1º e 3º da norma em comento, in verbis:
'Art. 1º Nos processos de Tomadas de Contas Especiais relativos a transferências de recursos públicos federais aos Estados, ao Distrito Federal e aos Municípios, ou a entidades de sua administração, as unidades técnico-executivas competentes verificarão se existem indícios de que esses entes da federação se beneficiaram com a aplicação irregular dos recursos.
Art. 2º Configurada a hipótese de que trata o artigo anterior, a unidade técnico-executiva proporá que a citação seja feita também ao ente político envolvido, na pessoa do seu representante legal, solidariamente com o agente público responsável pela irregularidade.
Art. 3º Caso comprovado que o ente federado se beneficiou pela aplicação irregular dos recursos federais transferidos, o Tribunal, ao proferir o julgamento de mérito, condenará diretamente o Estado, o Distrito Federal ou o Município, ou a entidade de sua administração, ao pagamento do débito, podendo, ainda, condenar solidariamente o agente público responsável pela irregularidade e/ou cominar-lhe multa.'
	No caso em tela, houve claro desvio de finalidade do objeto, porquanto não se destinaram as casas construídas aos beneficiários devidos, que deveriam ter suas casas de taipa demolidas, a fim de combater a proliferação dos agentes causadores de doenças. A jurisprudência do Tribunal é clara a esse respeito: 
Acórdão 7469/2015-TCU-Segunda Câmara, Relator Min. Augusto Nardes
'A alteração de beneficiários de convênios celebrados para construção ou reforma de unidades habitacionais, sem prévia permissão do órgão concedente, é considerada desvio de finalidade e não mero desvio de objeto, pois a situação de vulnerabilidade dos beneficiários nominalmente relacionados no plano de trabalho aprovado não pode ser ignorada pelo município sem a anuência do órgão repassador.'
Acórdão 1590/2010-TCU-Segunda Câmara, Relator Min. Subst. André Luís de Carvalho
'Fica caracterizado desvio de finalidade na execução do convênio quando não ocorrer a destinação dos bens adquiridos aos fins previamente acordados no plano de trabalho, resultando em responsabilização do gestor.'
Acórdão 5727/2010-TCU-Primeira Câmara, Relator Min. Augusto Nardes:
'23. 	Cabe ressaltar que o benefício ao ente federado deve ocorrer de maneira extraordinária à prevista no ajuste, ou seja, por desvio de finalidade na aplicação dos recursos beneficiando a municipalidade, mas de modo diverso do que fora pactuado.'
Acórdão 5735/2016-TCU-Primeira Câmara, Relator Min. José Múcio Monteiro
'Caracterizado o desvio de finalidade na aplicação dos recursos da União, em benefício do ente federado, o débito é imputado individualmente ao ente beneficiado e a multa aplicada ao gestor responsável pelo ilícito. Além disso, as contas de ambos são julgadas irregulares.
 (...) 
Em situações como essa, a jurisprudência deste Tribunal prevê que o débito seja imputado individualmente ao município beneficiado e que seja aplicada multa ao gestor responsável pelo ilícito, além de julgar irregulares as contas de ambos (a título de exemplo, cito os Acórdão 1885/2015-TCU-Plenário, 7.585/2015 - 1ª Câmara e 5.224/2015 - 2ª Câmara) .'
Acórdão 7102/2014-TCU-Segunda Câmara, Relator Min. Subst. Marcos Bemquerer Costa
'O desvio de finalidade em convênio, com benefício à comunidade, conduz à imputação de débito exclusivo ao município convenente e ao julgamento pela irregularidade das contas e aplicação de multa ao gestor.'	
	Como se vê na jurisprudência trazida à lume, resta evidente que houve desvio de finalidade na aplicação dos recursos objeto do Convênio 142/2008 (Siafi 649846) . Claro está também que as obras executadas trouxeram benefício ao município. Apesar de não contribuírem para os fins inicialmente previstos no Plano de Trabalho (peça 2, 145-147) , qual seja, o combate ao tripanosoma cruzi, causador da doença de chagas, contribuíram na forma de disponibilização de novas unidades habitacionais, em benefício dos munícipes.
	Conclusão
	Feita a análise dos argumentos apresentados, resta claro que houve desvio de finalidade na aplicação dos recursos do convênio, com claro benefício ao município, devendo este ser responsabilizado, no esteio do que preconiza a Decisão Normativa TCU 57/2004 e os precedentes jurisprudenciais do Tribunal explicitados na análise acima. Dessa forma, devem ser rejeitadas as alegações de defesa apresentadas pelo Município de São Joaquim do Monte/PE.
	Responsável: Sr. José Lino da Silva Irmão (peças 43 a 45) 
	Irregularidade 1: aplicar de forma irregular os recursos recebidos por força do Convênio 141/2008 (Siafi 649857) , celebrado entre a Fundação Nacional de Saúde - Funasa e a Prefeitura Municipal de São Joaquim do Monte/PE, tendo por objeto a execução de obras relativas a 41 (quarenta e uma) melhorias sanitárias domiciliares do 'tipo 4', com a finalidade de controlar e reduzir a incidência de doenças e agravos resultantes da falta de infraestrutura básica de saneamento, com vigência estipulada de 31/12/2008 a 21/6/2015, em razão de irregularidades [construtivas]. 
	Irregularidade 2: desvio de finalidade na aplicação dos recursos recebidos por força do Convênio 142/2008 em razão da constatação de que as unidades construídas estavam sendo habitadas por pessoas não indicadas no convênio (invasão) , impossibilitando, assim, a demolição das casas de taipas, ação fundamental para cumprir os objetivos sociais do projeto, que era a prevenção e o controle da doença de chagas.
	Argumentos
	O responsável apresentou defesa unificada para as duas irregularidades, apontando a  existência do Processo 0802612-26.2017.4.05.8302, em curso na 37ª Vara Federal de Pernambuco, no qual a Justiça Federal apontou que 'não há nos autos elementos suficientes que autorizem formular conclusão de prática de ato de improbidade administrativa e que sejam caracterizadores de dolo ou conluio dos requeridos na execução dos convênios mencionados capaz de ensejar a probabilidade da existência de atos de improbidade administrativa.'
	O Parecer do MFP trilhou no mesmo caminho, entendendo que não havia indícios de desvio de verbas públicas, em razão da correspondência entre as verbas repassadas e o percentual de execução do objeto pactuado.
	Assim, conclui o responsável que não há nos autos quaisquer indícios do cometimento de atos irregulares por ele praticados, devendo a TCE ser julgada regular.
	Análise
	O responsável não apresentou quaisquer justificativas fáticas para as irregularidades cometidas. Quis crer apenas, que a decisão adotada no âmbito da Justiça Federal (peça 56) teria o condão de vincular a análise e posterior julgamento desta tomada de contas especial a seu favor.
	Ocorre que prevalece neste caso o princípio da independência das instâncias, segundo o qual o Tribunal não se vincula a juízos adotados na esfera judicial, seja ela cível ou penal. Considerando que não se trata de sentença absolutória em sede penal, com negativa de autoria ou afirmação de inexistência do fato, esta Corte de Contas não se vincula às decisões proferidas no âmbito do Judiciário, podendo prolatar acórdão sobre o mesmo tema.
	Vale destacar alguns trechos da decisão adotada pela Justiça Federal em favor do responsável (peça 56) , onde fica evidente a natureza distinta da ação movida com fulcro na chamada Lei de Improbidade Administrativa, que não afasta a incidência de outras ilegalidades ou má gestão que porventura possam ter sido praticadas pelo responsável (peça 56, p. 5) :
'Assim, não há nos autos elementos suficientes que autorizem formular conclusão de prática de ato de improbidade administrativa e que sejam caracterizadores de dolo ou conluio dos requeridos na execução dos convênios mencionados capaz de ensejar a probabilidade da existência de atos de improbidade administrativa.  
Destaco que não se pode confundir improbidade administrativa com simples ilegalidade ou desorganização administrativa. A improbidade é a ilegalidade tipificada e qualificada pelo elemento subjetivo da conduta do agente. Portanto, a finalidade da lei é punir o agente público desonesto, não o inábil e incompetente.
O conceito de improbidade administrativa está intrinsecamente ligado à necessidade de que o agente público paute o exercício de seu mister pela retidão, honestidade e eficiência, atendendo sempre ao interesse público.
Os atos de improbidade administrativa não são infrações penais porque não dão ensejo a penas privativas de liberdade, nem se submetem ao juízo criminal. Ademais, a própria Constituição Federal, ao prever sua definição, indicando as sanções cabíveis, foi expressa em afirmar que elas são aplicáveis ' (...) sem prejuízo da ação penal cabível', evidenciando seu caráter extrapenal.'
	A jurisprudência do TCU consagra o princípio da independência das instâncias, ou seja, decisões judiciais em princípio não mitigam a possibilidade de o tribunal prolatar acórdão sobre o mesmo tema, como mostramos nos julgados a seguir (grifos nossos) :
Acórdão 2349/2019-TCU-Segunda Câmara, Relator Min. Aroldo Cedraz
'5.8. É cediço, portanto, que a obrigação de ressarcimento ao erário prescinde de comprovação de dolo ou mesmo da evidenciação de locupletamento pessoal conforme pacificado na jurisprudência desta Corte. É suficiente a quantificação do dano, a identificação da conduta do responsável que caracterize sua culpa, seja por imprudência, imperícia ou negligência, e a demonstração do nexo de causalidade entre a conduta culposa (stricto sensu) e a irregularidade que ocasionou o dano ao erário, o que, no caso vertente, se verificou na omissão em dar bom andamento à execução do Convênio 22/2004-Siafi 501.924."
12. 	Por derradeiro, sobre a alegada omissão quanto ao julgamento pela improcedência da ação judicial de improbidade administrativa, ajuizada pelo Ministério Público Federal (0003907- 55.2014.4.01.4000) , note-se que o voto condutor do julgado recorrido enfrentou essa questão nos seguintes termos:
'12. No que diz respeito à improcedência da ação civil de improbidade administrativa movida contra o recorrente (3ª Vara Federal do Estado do Piauí no processo 0003907-55.2014.4.01.4000) , afasto os argumentos apresentados pelo recorrente e esclareço que referida ação não vincula o exame realizado pelo TCU. Tanto o princípio da inafastabilidade da apreciação judicial está garantido como a segurança jurídica. As análises de esferas distintas são garantidas pelo princípio da independência das instâncias, como já assentado na jurisprudência do TCU, a exemplo dos Acórdão 131/2017-TCU-Plenário, 6.903/2018-TCU-2ª Câmara e 2.983/2016-TCU-1ª Câmara. Evidentemente, como bem assentou a Serur, 'isso não significa, em absoluto, que o Tribunal de Contas deixe de considerar eventuais análises realizadas pelo juízo responsável, vez que o mesmo se debruçou exaustivamente sobre os mesmos fatos objeto desta Tomada de Contas Especial'. Dessa consideração, entretanto, não sobreveio nenhuma informação capaz de alterar o juízo formulado no julgado recorrido, que está devidamente fundamentado nas provas colacionadas neste processo.'
Acórdão 725/2019-TCU-Plenário, Relator Min. Subst. André Luís de Carvalho
22. 	O Sr. Adevaldo Alves de Araújo informou que se encontram, na Justiça Federal - MG, processos ajuizados pelo INSS (penal e improbidade administrativa)  em seu desfavor, e que a Justiça Federal em segunda instância, arquivou, com a concordância do Ministério Público e do Procurador do INSS, um dos processos por prescrição.
 (...) 
23. 	A existência de processos no Poder Judiciário e no TCU com idêntico objeto não caracteriza repetição de sanção sobre mesmo fato (bis in idem)  nem litispendência. No ordenamento jurídico brasileiro vigora o princípio da independência das instâncias, em razão do qual podem ocorrer condenações simultâneas nas diferentes esferas jurídicas (cível, criminal e administrativa) . O recolhimento do débito, em um ou outro processo, no entanto, serve para comprovação de quitação e sana a dívida. Nesse sentido os Acórdão 961/2018-TCU-Plenário, 115/2018-Segunda Câmara e 30/2016-Plenário.
24.	Conclui-se, dessa forma, que a alegação de que já existem processos judiciais não afeta o julgamento desta Corte de Contas, haja vista a independência das instâncias. 
Acórdão 2610/2008-TCU-Plenário, Relator Min. Valmir Campelo
'A sentença proferida pelo juízo cível, sob qualquer fundamento, não vincula a decisão administrativa proferida pelo TCU, em razão do princípio da independência das instâncias. Apenas a sentença absolutória no juízo criminal fundada no reconhecimento da inexistência material do fato ou na negativa de autoria tem habilidade para impedir a responsabilização civil e administrativa do agente.'
Acórdão 2695/2019-TCU-Primeira Câmara, Relator Min. Bruno Dantas
'Como é cediço, vige em nosso ordenamento jurídico a independência das instâncias civil, penal e administrativa, princípio que considero não apenas uma prerrogativa desta Corte, mas também a obrigação de formarmos nosso juízo a partir da nossa própria valoração das provas e fatos carreados aos autos.
Se nem a decisão adotada por outras instâncias, em face do mencionado princípio, tem o condão de vincular o juízo desta Corte de Contas, tampouco o terão eventuais informações e inferências consignadas na motivação de decisão proferida em outra esfera. ¿Não se trata de negar a possibilidade de decisões de outros órgãos serem utilizadas como elemento de convicção em nossos julgados. O que é inconcebível é tomarmos como verdade afirmações e conclusões contidas na motivação de sentença judicial como se essa, por si só, constituísse prova dos fatos que menciona, quando os elementos dos autos contradizem tais informações. Dito isso, volto a tratar da correta verificação do suposto dano no presente caso concreto.'
	O próprio Supremo Tribunal Federal já referendou a independência das instâncias, reafirmando a competência do TCU, conforme registrado no Acórdão 601/2019-TCU-Plenário, Relator Min. Raimundo Carreiro, cujo trecho transcrevemos:
'87. 	O Supremo Tribunal Federal decidiu que ação civil pública, baseada na Lei 8.429/1992, não retira a competência do TCU de instaurar a devida tomada de contas especial, bem como destacou a independência das instâncias civil, administrativa e penal, nos termos da decisão sobre o Mandado de Segurança 25880/DF (publicado em 16/3/2007) :
'MANDADO DE SEGURANÇA. TRIBUNAL DE CONTAS DA UNIÃO. COMPETÊNCIA. ART. 71, II, DA CONSTITUIÇÃO DO BRASIL E ART. 5º, II E VIII, DA LEI N. 8.443/92. TOMADA DE CONTAS ESPECIAL. VIOLAÇÃO AOS ARTS. 148 A 182 DA LEI N. 8.112/90. INOCORRÊNCIA. PROCEDIMENTO DISCIPLINADO NA LEI N. 8.443/92. AJUIZAMENTO DE AÇÃO CIVIL PÚBLICA. PREJUDICIALIDADE DA TOMADA DE CONTAS ESPECIAL. IMPOSSIBILIDADE. INDEPENDÊNCIA ENTRE AS INSTÂNCIAS CIVIL, PENAL E ADMINISTRATIVA. QUESTÃO FÁTICA. DILAÇÃO PROBATÓRIA. IMPOSSIBILIDADE. SEGURANÇA DENEGADA. 
1. A competência do Tribunal de Contas da União para julgar contas abrange todos quantos derem causa a perda, extravio ou outra irregularidade de que resulte dano ao erário, devendo ser aplicadas aos responsáveis, em caso de ilegalidade de despesa ou irregularidade de contas, as sanções previstas em lei, lei que estabelecerá, entre outras cominações, multa proporcional ao dano causado aos cofres públicos [art. 71, II, da CB/88 e art. 5º, II e VIII, da Lei n. 8.443/92]. 
2. A tomada de contas especial não consubstancia procedimento administrativo disciplinar. Tem por escopo a defesa da coisa pública, buscando o ressarcimento do dano causado ao erário. Precedente [MS n. 24.961, Relator o Ministro CARLOS VELLOSO, DJ 04.03.2005].
3. Não se impõe a observância, pelo TCU, do disposto nos artigos 148 a 182 da Lei n. 8.112/90, já que o procedimento da tomada de contas especial está disciplinado na Lei n. 8.443/92.
4. O ajuizamento de ação civil pública não retira a competência do Tribunal de Contas da União para instaurar a tomada de contas especial e condenar o responsável a ressarcir ao erário os valores indevidamente percebidos. Independência entre as instâncias civil, administrativa e penal.
5. A comprovação da efetiva prestação de serviços de assessoria jurídica durante o período em que a impetrante ocupou cargo em comissão no Tribunal Regional do Trabalho da 1ª Região exige dilação probatória incompatível com o rito mandamental. Precedente [MS n. 23.625, Relator o Ministro MAURÍCIO CORRÊA, DJ de 27.03.2003]. 
6. Segurança denegada, cassando-se a medida liminar anteriormente concedida, ressalvado à impetrante o uso das vias ordinárias (grifamos) .
Como demonstramos acima, não se vislumbra qualquer vinculação da decisão judicial apresentada pelo responsável com a competência do Tribunal para instaurar a presente tomada de contas especial e proferir julgamento acerca das irregularidades por ele cometidas.
	Considerando a inexistência de outras justificativas na peça de defesa, forçoso é o não acatamento das alegações de defesa apresentadas.
	Conclusão
	Feitas as considerações acima e considerando a independências das instâncias, resta por evidente a competência do Tribunal para proferir decisão de mérito a respeito das irregularidades praticadas pelo responsável. Com relação àquelas verificadas na execução do Convênio 141/2008 (irregularidade 1) devem as alegações de defesa serem rejeitadas.
	Com relação às irregularidades objeto do Convênio 142/2008 (irregularidade 2) , praticadas com desvio de finalidade, conforme ressaltado na análise das alegações de defesa apresentadas pelo município, a jurisprudência do Tribunal é no sentido de imputar o débito exclusivamente ao ente federado, com aplicação de multa ao gestor praticante da irregularidade, como repetimos a seguir:
Acórdão 5735/2016-TCU-Primeira Câmara, Relator Min. José Múcio Monteiro
'Caracterizado o desvio de finalidade na aplicação dos recursos da União, em benefício do ente federado, o débito é imputado individualmente ao ente beneficiado e a multa aplicada ao gestor responsável pelo ilícito. Além disso, as contas de ambos são julgadas irregulares.
 (...) 
Em situações como essa, a jurisprudência deste Tribunal prevê que o débito seja imputado individualmente ao município beneficiado e que seja aplicada multa ao gestor responsável pelo ilícito, além de julgar irregulares as contas de ambos (a título de exemplo, cito os Acórdão 1885/2015-TCU-Plenário, 7.585/2015 - 1ª Câmara e 5.224/2015 - 2ª Câmara) .'
Acórdão 7102/2014-TCU-Segunda Câmara, Relator Min. Subst. Marcos Bemquerer Costa
'O desvio de finalidade em convênio, com benefício à comunidade, conduz à imputação de débito exclusivo ao município convenente e ao julgamento pela irregularidade das contas e aplicação de multa ao gestor.
	Assim, o não acatamento das alegações de defesa do responsável pode resultar na condenação ao débito apurado na execução do Convênio 141/2008, e no caso do Convênio 142/2008 somente na aplicação de multa com base no art. 58, inciso I, da Lei 8.433/1992.
	Responsável: LCR Construtora Ltda. (peça 47) 
	Irregularidade: aplicar de forma irregular os recursos recebidos por força do Convênio 141/2008 (Siafi 649857) , celebrado entre a Fundação Nacional de Saúde - Funasa e a Prefeitura Municipal de São Joaquim do Monte/PE, tendo por objeto a execução de obras relativas a 41 (quarenta e uma) melhorias sanitárias domiciliares do 'tipo 4', com a finalidade de controlar e reduzir a incidência de doenças e agravos resultantes da falta de infraestrutura básica de saneamento, com vigência estipulada de 31/12/2008 a 21/6/2015, em razão de irregularidades [construtivas].
	Argumentos
	Alega inicialmente que sua responsabilidade deve ser analisada com base nas obrigações estabelecidas no contrato 36/2011, que teve por objeto a construção das melhorias sanitárias domiciliares, não devendo ser estendida a ela qualquer descumprimento pelo município das determinações contidas no Convênio 141/2008.
	Esclarece que se pretende responsabilizar a empresa LCR com base em constatações equivocadas, que não representam a realidade fática atinente à sua atribuição na execução das obras objeto do aludido convênio, uma vez que executara os serviços em plena conformidade com as determinações do contrato 36/2011.
	Informa que teve prejuízos financeiros, pois foi contratada a executar o objeto por R$ 136.103,28, tendo mobilizado e desmobilizado equipe e estrutura necessárias para tanto, mas apenas executou metade do objeto, ante o não repasse dos recursos faltantes pela Funasa, daí o prejuízo experimentado.
	Alega haver nos autos declarações emitidas pelos beneficiários das obras, além de boletim de medição, que atestam o atendimento das exigências dispostas no contrato de execução, tendo ela executado todos os serviços, não cometendo nenhuma irregularidade.
	Afirma ainda que eventual supressão ou modificação realizada em momento posterior à entrega das obras não é motivo suficiente para imputar-lhe a obrigação de reparar dano que não causou, ressaltando que as vistorias ocorreram um ano depois da entrega das obras.
	Esclarece que imputar à responsável a restituição integral dos valores recebidos implicaria em admitir o enriquecimento ilícito, vedado no nosso ordenamento jurídico.
	Conclui sua peça de defesa requerendo que seus atos sejam jugados regulares, afastando assim a responsabilidade de ressarcimento ao erário que lhe é indevidamente imputada.
	Análise
	A defesa baseia-se na premissa que a responsável executo[u] adequadamente as obras objeto do convênio 141/2008 e que, por isso, não deve ser responsabilizada por eventuais alterações realizadas pelos beneficiários ou mesmo pela má utilização das melhorias sanitárias domiciliares - MSD.
	De fato, assiste razão à responsável quando aponta que as vistorias realizadas pela Funasa ocorreram após a entrega das obras. A primeira visita técnica foi realizada em 20/7/2012 (peça 1, p. 104-105) , quase um ano após a conclusão das obras, em agosto de 2011. A segunda e última visita técnica viria a ocorrer somente em 29/8/2014 (peça 2, p. 52-57) , portanto após três anos da data de entrega das obras.
	O parecer pela reprovação da prestação de contas, como citado no relatório da segunda visita técnica (peça 2, p. 55) foi embasado pela constatação de que das 25 MSD construídas, 4 haviam sido demolidas e 21 continham alguma irregularidade construtiva.
	Todavia, no relatório objeto da primeira visita técnica, emitido em data mais próxima do término das obras, assim ficou consignado (peça 1, p. 105) :
'Para mensurar a execução física do convênio em questão, entendendo que houve a construção de 20 (vinte) Melhorias Sanitárias do Tipo. 04, descontados os serviços acima citados, em não conformidade com o projeto aprovado, equivalem a aproximadamente a 18 (dezoito) unidades, portanto igual a 48,64 % do objeto pactuado.
	Como se vê, em parecer emitido quase um ano do fim das obras, mensurou-se a execução das obras em 48,64%, ressaltando que a soma das não conformidades com o projeto representaria a não execução de 2 das 20 MSD. Portanto, apenas para efeito de cálculo, é como dizer que 18 MSD estavam 100% concluídas e sem qualquer pendência.
	A[o] se distanciar do término das obras, outras irregularidades construtivas foram agregadas àquelas inicialmente apontadas, fazendo com que as não conformidades ganhassem corpo suficiente para se propor a reprovação da prestação de contas.
	Aqui verificamos duas situações que merecem cuidadosa avaliação. A primeira diz respeito ao aumento das não conformidades construtivas apontadas entre os dois relatórios de visita técnica, distante um do outro em dois anos. Tal fato sugere duas linhas de análise: ou a primeira vistoria não obedeceu a rigores técnicos, apontando irregularidades aquém das existentes, ou a primeira visita técnica foi realizada adequadamente.
	Partindo-se do princípio que não há nos autos elementos que determinem ter sido a primeira visita técnica realizada sem respeito aos rigores técnicos, tem-se por válidos e corretos os apontamentos registrados naquela visita técnica. Assim, restaria por evidente que o acréscimo de não conformidades construtivas, presentes no relatório da segunda visita técnica, teria ocorrido em razão do [mau] uso das MSD ou por práticas de alterações ou não conservação por parte de seus beneficiários, havendo inclusive casos de total demolição das obras. Essa é uma hipótese razoável para os fatos.
	A outra questão que merece ser apontada diz respeito a divergência entre as informações constantes dos dois relatórios de visita técnica da Funasa. A empresa foi citada pelas irregularidades apontadas no segundo relatório de visita técnica. Entretanto, revendo os autos e diante da clara contradição entre os apontamentos da Funasa, resta por evidente aplicar ao responsável a situação mais benéfica, que á aquela em que se verificou o atingimento de 48,64% de execução física com os recursos da 1ª parcela do convênio.
	O percentual executado representaria uma aplicação de R$ 65.664,00 (R$ 135.000,00 x 48,64%) , restando um débito de apenas R$ 1.836,00 (R$ 67.500,00 - R$ 65.664,00) .
	Conclusão:  
	Ante a divergência de informações constantes dos dois relatórios de visita técnica, constata-se ter sido aplicada a quase totalidade dos valores recebidos. Assim, propõe-se o afastamento do débito, aplicando-se o princípio da insignificância, combinado com os princípios da economia processual e da razoabilidade. Dada a solidariedade, o afastamento do débito deve alcançar favoravelmente o responsável Sr. José Lino da Silva Irmão, cujas alegações de defesa foram rejeitadas para esta irregularidade.
	Tem-se como afastado o débito apurado no Convênio 141/2008 para ambos os responsáveis, em razão do princípio da insignificância, da economia processual e da razoabilidade. Com relação ao Convênio 142/2008, restou evidente ter havido benefício ao município, em razão do desvio de finalidade na execução do ajuste. Em função da jurisprudência dominante do Tribunal, o débito deve ser atribuído única e exclusivamente ao ente federado, sem prejuízo de que sejam julgadas as contas irregulares dos responsáveis, com aplicação da multa do art. 58, inciso I, da Lei 8.433/1992 ao Sr. José Lino da Silva Irmão.
CONCLUSÃO
31.	Em face da análise promovida, conclui-se que a conduta do Sr. José Lino da Silva Irmão (CPF XXX.304.274-XX) , Prefeito Municipal de São Joaquim do Monte/PE no período de 1/1/2005 a 31/12/2012, não resultou em dano ao erário na execução dos Convênios 141 e 142/2008, mas evidenciou o desvio de finalidade na aplicação dos recursos recebidos através do Convênio 142/2008, devendo suas contas ser julgadas irregulares, com aplicação da multa prevista no art. 58, I, da Lei 8.433/1992.
32.	Quanto ao Município de São Joaquim do Monte/PE, em razão do benefício auferido na execução do objeto do Convênio 142/2008, restou configurado dano ao erário, devendo suas contas ser julgadas irregulares e em débito.
33.	Em relação à empresa LCR Construtora Ltda. em razão do afastamento de débito, em razão do princípio da insignificância, economia processual e razoabilidade, deve-se afastar sua responsabilidade pelas irregularidades para as quais fora citada."
13.	Diante da análise acima transcrita, a proposta de encaminhamento uniforme da Secex/TCE (peças 57-59) é a seguinte: 
	a)	acatar as alegações de defesa apresentadas pela empresa LCR Construtora Ltda.;
	b)	acatar parcialmente as alegações de defesas apresentadas pelo Sr. José Lino da Silva Irmão; 
	c)	rejeitar as alegações de defesa apresentadas pelo Município de São Joaquim do Monte/PE; 
	d)	julgar irregulares as contas do Sr. José Lino da Silva Irmão, com fundamento nos arts. 1º, inciso I, 16, inciso III, alínea c, da Lei 8.443/1992 c/c os arts. 19 e 23, inciso III, da mesma Lei;
	e)	aplicar ao Sr. José Lino da Silva Irmão a multa prevista no art. 58, inciso I, da Lei 8.443/1992, fixando-lhe o prazo de quinze dias, a contar da notificação, para que comprove, perante o Tribunal (art. 214, III, a, do Regimento Interno do TCU) , o recolhimento da dívida aos cofres do Tesouro Nacional, atualizada monetariamente desde a data do acórdão a ser proferido até a do efetivo recolhimento, se paga após o vencimento, na forma da legislação em vigor;
	f)	fixar novo e improrrogável prazo de 15 (quinze) dias, a contar da data da notificação, para que o Município de São Joaquim do Monte/PE comprove, perante o Tribunal (art. 214, inciso III, alínea a, e 269 do RI/TCU) , o recolhimento da dívida aos cofres da Fundação Nacional de Saúde, atualizada monetariamente a partir da data discriminada até a data do recolhimento, na forma prevista na legislação em vigor.
	VALOR ORIGINAL (R$) 
	DATA DA OCORRÊNCIA

	49.222,11
	13/07/2011

	g)	informar ao Município São Joaquim do Monte/PE que a liquidação tempestiva do débito atualizado monetariamente saneará o processo e permitirá que as contas sejam julgadas regulares com ressalva, dando-se lhe quitação, nos termos do art. 202, § 4º, do Regimento Interno do TCU, ao passo que a ausência dessa liquidação tempestiva poderá levar ao julgamento pela irregularidade das contas, com imputação de débito atualizado monetariamente e acrescido de juros moratórios, nos termos do art. 19 da Lei 8.443/1992; 
	h)	autorizar, desde logo, nos termos do art. 28, inciso II, da Lei 8.443/1992, a cobrança judicial da dívida, caso não atendida a notificação;
	i)	autorizar também, desde logo, se requerido, com fundamento no art. 28, inciso I, da Lei 8.443/1992, o parcelamento das dívidas em até 36 parcelas, incidindo sobre cada parcela, corrigida monetariamente, os correspondentes acréscimos legais, fixando-lhe o prazo de quinze dias, a contar do recebimento da notificação, para comprovar perante o Tribunal o recolhimento da primeira parcela, e de trinta dias, a contar da parcela anterior, para comprovar os recolhimentos das demais parcelas, devendo incidir sobre cada valor mensal, atualizado monetariamente, os juros de mora devidos, no caso do débito, na forma prevista na legislação em vigor, alertando o responsável de que a falta de comprovação do recolhimento de qualquer parcela importará no vencimento antecipado do saldo devedor, nos termos do § 2º do art. 217 do Regimento Interno deste Tribunal;
	j)	enviar cópia do Acórdão a ser proferido à Fundação Nacional de Saúde e aos responsáveis, para ciência, informando-lhes que a deliberação, acompanhada do Relatório e Voto que a fundamentarem, estará disponível para consulta no endereço www.tcu.gov.br/acordaos, além de esclarecer que, caso requerido, o TCU poderá fornecer sem custos as correspondentes cópias, de forma impressa; e 
	k) encaminhar cópia da deliberação, bem como do relatório e do voto que a fundamentarem, à Procuradoria da República no Estado de Pernambuco, nos termos do art. 16, § 3º, da Lei 8.443/1992 c/c o § 7º do art. 209 do Regimento Interno do TCU.
13.	O Ministério Público junto ao TCU, representado pelo Procurador Rodrigo Medeiros de Lima (peça 60) , discordou da Unidade Técnica acerca da responsabilidade do Município quanto ao dano referente ao Convênio 142/2008, por não vislumbrar proveito ao ente municipal, entendendo que a responsabilidade pela reparação do dano apurado recai exclusivamente sobre o Sr. José Lino da Silva Irmão, aos seguintes fundamentos:
"12.	A Secex-TCE entendeu que teria havido desvio de finalidade, porquanto não se destinaram as casas construídas aos beneficiários devidos, e que teria havido benefício ao Município de São Joaquim do Monte/PE, tornando aplicáveis os termos da Decisão Normativa TCU 57/2004, que regulamentou as hipóteses de responsabilização direta dos entes federados nos casos de transferência de recursos públicos federais.
13.	Entretanto, não identificamos o beneficiamento do município. Primeiramente há de se ressaltar que o objetivo principal do ajuste era combater o tripanossoma cruzi, causador da doença de chagas, e o fato de as casas de alvenaria construídas terem sido invadidas por outras pessoas fez com que as casas de taipa dos beneficiários inicialmente previstos não fossem demolidas. Portanto, o vetor da doença não foi combatido, continuando a municipalidade a enfrentar esse problema de saúde pública. Ademais, não há comprovação de que as casas construídas o foram em terreno municipal e de que estas poderiam ser objeto de incorporação ao patrimônio municipal.
14.	Por isso este representante do Ministério Público de Contas da União discorda da proposta da unidade instrutora de responsabilizar o município pelo dano auferido no CV 142/2008.
15.	Quanto à responsabilização do ex-prefeito, ele foi citado pelo desvio de finalidade na aplicação dos recursos recebidos por força do Convênio 142/2008, em razão da constatação de que as unidades construídas estavam sendo habitadas por pessoas não indicadas no convênio (invasão) , impossibilitando, assim, a demolição das casas de taipas, ação considerada fundamental para cumprir os objetivos sociais do projeto (peças 21 e 27) .
16.	A tal imputação, o ex-prefeito restringiu-se a opor a existência de decisão judicial, proferida no Processo 0802612-26.2017.4.05.8302, em curso na 37ª Vara Federal de Pernambuco, em que se apontou que: 
'não há nos autos elementos suficientes que autorizem formular conclusão de prática de ato de improbidade administrativa e que sejam caracterizadores de dolo ou conluio dos requeridos na execução dos convênios mencionados capaz de ensejar a probabilidade da existência de atos de improbidade administrativa.' (peça 44, p. 7) 
O responsável, porém, não apresentou justificativas fáticas para as irregularidades a ele imputadas, conforme bem pontuou a unidade técnica. A conclusão de decisão jurisdicional - quanto à inexistência, naqueles autos judiciais, de elementos suficientes à caracterização de ato de improbidade - nada diz a respeito de outras irregularidades, nem condiciona a deliberação da Corte de Contas, em vista do princípio da independência das instâncias.
Desse modo, diante da omissão da gestão municipal, que permitiu a ocupação das casas construídas por pessoas distintas dos beneficiários do convênio, impedindo, assim, a consecução do objetivo da avença, pugnamos que sejam julgadas irregulares as contas do Sr. José Lino da Silva Irmão e a ele imputado o débito referente ao Convênio 142/2008 e aplicada a multa prevista no art. 57 da Lei 8.443/1992.
***
No que concerne ao CV 141/2008, anuímos à proposta da Secex-TCE no sentido de afastar o débito apurado, em razão dos princípios da insignificância, da economia processual e da razoabilidade. A Secex-TCE ponderou, mediante conclusões de vistoria técnica realizada pela Funasa (peça 1, p. 105) , que ficou comprovada a execução física de 48,64% do objeto pactuado com os recursos da 1ª parcela do convênio, no valor de R$ 67.500,00. Desta forma, consoante alvitrado pela unidade instrutora (peça 57, p. 15) , o percentual executado representaria uma aplicação de R$ 65.664,00 (R$ 135.000,00 x 48,64%) , restando um débito de apenas R$ 1.836,00 (R$ 67.500,00 - R$ 65.664,00) .
Assim, tendo vista a insignificância do débito remanescente, quando comparado ao valor do convênio, correspondendo a 1,36% do total, e considerando os princípios da economia processual e da razoabilidade, concordamos com a exclusão da empresa FORRM Construções Ltda., atual LCR Construtora Ltda., da relação processual. Solução semelhante foi adotada no Acórdão 410/2012-TCU-Segunda Câmara, da relatoria do Ministro Augusto Nardes, prolatado na sessão de 31/01/2012.
***
Em face do exposto, este representante do Ministério Público de Contas da União discorda, parcialmente, da proposição de mérito da unidade técnica, ajustando-a nos seguintes termos:
0. excluir da relação processual a empresa FORRM Construções Ltda., atual LCR Construtora Ltda. (...) ;
0. com fundamento nos arts. 1º, inciso I, 16, inciso I, e 17 da Lei 8.443/1992 e com arts. 1º, inciso I, e 207, caput e parágrafo único, do Regimento Interno, acatar as alegações de defesa apresentadas pelo Município de São Joaquim do Monte/PE (...) , julgando regulares suas contas e dando-lhe quitação plena;
0. rejeitar as alegações de defesa apresentadas pelo Sr. José Lino da Silva Irmão (...) , Prefeito Municipal de São Joaquim do Monte/PE no período de 1/1/2005 a 31/12/2012;
0. com fundamento nos arts. 1º, inciso I, 16, inciso III, alínea 'c', da Lei 8.443/1992 c/c os arts. 19 e 23, inciso III, da mesma Lei, e com arts. 1º, inciso I; 209, inciso III; 210 e 214, inciso III, do Regimento Interno, julgar irregulares as contas do Sr. José Lino da Silva Irmão (...) ;
0. com fundamento no art. 23, III, alínea 'a', da Lei 8.443/1992, c/c o art. 214, inciso III, alínea 'a', do Regimento Interno do TCU, condenar o Sr. José Lino da Silva Irmão (...) ao pagamento da importância de R$ 49.222,11 (quarenta e nove mil, duzentos e vinte e dois reais e onze centavos) , atualizada monetariamente e acrescida de juros de mora, calculados a partir de 13/7/2011, até a efetiva quitação do débito, fixando-lhe o prazo de 15 (quinze) dias, a contar da notificação, para que comprove, perante o Tribunal, o recolhimento do valor aos cofres da Fundação Nacional de Saúde;
0. aplicar ao Sr. José Lino da Silva Irmão (...) a multa prevista no art. 57 da Lei 8.443/1992 c/c o art. 267 do RI/TCU, fixando-lhe o prazo de quinze dias, a contar da notificação, para que comprove, perante o Tribunal (art. 214, III, 'a', do Regimento Interno do TCU) , o recolhimento da dívida aos cofres do Tesouro Nacional, atualizada monetariamente desde a data do acórdão que vier a ser proferido por este Tribunal até a do efetivo recolhimento, se pagas após o vencimento, na forma da legislação em vigor;
0. autorizar, desde logo, nos termos do art. 28, inciso II, da Lei 8.443/1992, a cobrança judicial da dívida caso não atendida a notificação;
0. autorizar também, desde logo, se requerido, com fundamento no art. 28, inciso I, da Lei 8.443, de 1992 c/c o art. 217, §§ 1º e 2º do Regimento Interno, o parcelamento das dívidas em até 36 parcelas, incidindo sobre cada parcela, corrigida monetariamente, os correspondentes acréscimos legais fixando-lhe o prazo de quinze dias, a contar do recebimento da notificação, para comprovar perante o Tribunal o recolhimento da primeira parcela, e de trinta dias, a contar da parcela anterior, para comprovar os recolhimentos das demais parcelas, devendo incidir sobre cada valor mensal, atualizado monetariamente, os juros de mora devidos, no caso do débito, na forma prevista na legislação em vigor, alertando o responsável [de] que a falta de comprovação do recolhimento de qualquer parcela importará no vencimento antecipado do saldo devedor, nos termos do § 2º do art. 217 do Regimento Interno deste Tribunal;
0. enviar cópia do Acórdão que vier a ser proferido à Fundação Nacional de Saúde e aos responsáveis, para ciência, informando-lhes que a deliberação, acompanhada do Relatório e Voto que a fundamentarem, estará disponível para consulta no endereço www.tcu.gov.br/acordaos, além de esclarecer que, caso requerido, o TCU poderá fornecer sem custos as correspondentes cópias, de forma impressa; e
0. encaminhar cópia da deliberação, bem como do relatório e do voto que a fundamentarem, ao Procurador-Chefe da Procuradoria da República no Estado de Pernambuco, nos termos do § 3º do art. 16 da Lei 8.443/1992 c/c o § 7º do art. 209 do Regimento Interno do TCU."
14.	Estando os autos em meu Gabinete, o Sr. José Lino da Silva Irmão requereu (peça 61) a juntada da sentença proferida no Processo 0802612-26.2017.4.05.8302, que tramitou na 37ª Vara Federal do Estado de Pernambuco (peça 62) .
15.	O responsável destacou o fato de o Juízo ter concluído que não havia, naqueles autos, "elementos suficientes que autorizem formular conclusão de prática de ato de improbidade administrativa e que sejam caracterizadores de dolo ou conluio dos requeridos na execução dos convênios mencionados capaz de ensejar a existência de atos de improbidade administrativa". Da mencionada sentença, destaca o seguinte trecho:
 	"Verifico, pois, que, quanto ao Convênio 142/2008, também foi liberado 50% do valor do convênio e houve a execução de 50% do objeto pactuado, não havendo documentos que comprovem que a parcela restante foi liberada e não empregada nos seus devidos fins pelo referido gestor.3
	Quanto ao mencionado desvio de finalidade por não terem sido atingidos os beneficiários previstos originalmente no convênio, observo que o Contrato n° 037/11 (fls. 548/552) foi celebrado em 21/02/11 e que o Relatório de Visita Técnica, realizado em 24/07/12, conclui que foram construídas 04 casas, que houve invasão de tais casas e que nelas estariam morando pessoas que não pertenciam ao convênio, mas que havia a previsão de retirada dos invasores por ocasião da entrega do objeto contratual total (fl. 461) . À fl. 464, o então prefeito respondeu à solicitação da FUNASA acerca das providências a serem tomadas, juntando comprovantes de despesas e apresentando prestação de contas quanto à parcela já utilizada (fl. 502) , a denotar que não estaria sendo negligente na prestação de contas. 
	Contudo, JOSÉ LINO DA SILVA IRMÃO foi gestor até 2012, tendo ficado o seu sucessor responsável pela continuidade da execução do convênio. Assim, reputo que não caberia ao réu retirar os invasores e dar continuidade à execução do contrato. Note-se que o Relatório de Visita Técnica datado de 01/08/14 (fl. 599) , já na gestão do seu sucessor, constatou a execução de 50,00% (cinquenta por cento) do objeto do contrato, mas que 3 casas reconstruídas estariam sendo ocupadas por invasores e não pelos beneficiários previstos no projeto". 
	É o Relatório.

8.1. do Município de São Joaquim do Monte/PE: Fernando Otávio Lapenda de Melo, OAB/PE 25.230; e Jonathann Rafael de Melo Silva, OAB/PE 42.666;
8.2. da empresa LCR Construtora Ltda.-EPP: Maurício de Freitas Carneiro, OAB/PE 19.035; e  Leandro Joaquim da Silva Pereira, OAB/PE 38.204; 
8.3 de José Lino da Silva Irmão: Felipe Augusto de Vasconcelos Caraciolo, OAB/PE 29.702.

Procurador Rodrigo Medeiros de Lima.

TOMADA DE CONTAS ESPECIAL. FUNASA. CONVÊNIOS. I) CONSTRUÇÃO DE MELHORIAS SANITARIAS DOMICILIARES. INEXECUÇÃO PARCIAL DAS METAS PACTUADAS. APONTAMENTO, PELO CONCEDENTE, DOS DEFEITOS CONSTRUTIVOS. AUSÊNCIA DE REPAROS. II) CONSTRUÇÃO DE MORADIAS PARA VIABILIZAR A DEMOLIÇÃO DE CASAS DE TAIPA EXISTENTES, COM VISTAS AO CONTROLE DA DISSEMINAÇÃO DA DOENÇA DE CHAGAS. OCUPAÇÃO INDEVIDA DOS IMÓVEIS. OMISSÃO DO GESTOR QUANTO À OBTENÇÃO DA REINTEGRAÇÃO DE POSSE. CONTAS IRREGULARES. DÉBITO E MULTA. 1. Constatada a inobservância do projeto e das especificações constantes do plano de trabalho aprovado, que resultou na existência de defeitos construtivos, julgam-se irregulares as contas do Prefeito responsável pela execução do convênio, com fundamento no art. 16, inciso III, alíneas b e c, da Lei 8.443/1992, bem como da empresa contratada para execução das obras, condenando-os solidariamente ao pagamento do débito apurado, com aplicação de multa proporcional ao dano. 2. Tendo havido a ocupação indevida de moradias construídas com recursos federais, julgam-se irregulares, com base no art. 16, inciso III, alíneas b e c, da Lei 8.443/1992, as contas do gestor que deixou de adotar as medidas adequadas para obter a reintegração de posse dos imóveis, inviabilizando o atingimento do objetivo pactuado, de propiciar a demolição de casas de taipa para controle da disseminação da Doença de Chagas, condenando-o ao pagamento do débito e de multa proporcional ao dano.

TOMADA DE CONTAS ESPECIAL (TCE)

Secretaria de Controle Externo de Tomada de Contas Especial - Secex/TCE.

Em exame a Tomada de Contas Especial instaurada pela Fundação Nacional de Saúde - Funasa em razão da não comprovação da boa e regular gestão dos recursos referentes aos Convênios 141/2008 e 142/2008, celebrados com o Município de São Joaquim do Monte/PE, em 31/12/2008, com vigência originalmente estipulada até 31/12/2009.
I - Convênio 141/2008
2.	O Convênio 141/2008 tinha como objeto a realização de 41 obras de melhorias sanitárias domiciliares do tipo 4 (unidades de privadas higiênicas com fossa e filtro) . Em 21/06/2011, foram creditados na conta corrente específica do ajuste R$ 67.500,00 dos R$ 135.000,00 que a Funasa se comprometeu a aportar.  Após oito prorrogações, o ajuste teve fim em 21/06/2015.
3.	De acordo com o Relatório de Tomada de Contas Especial 5/2016, os motivos para instauração da TCE desse ajuste foram as irregularidades na execução física e a não consecução do objeto pactuado, com impugnação total dos recursos repassados ao município, no valor de R$ 67.500,00.
4.	Neste Tribunal, a Secretaria de Controle Externo de Tomada de Contas Especial - Secex/TCE promoveu a citação do Sr. José Lino da Silva Irmão, prefeito em 2005-2012,  solidariamente com a empresa Forrm Construções Ltda., para que comprovassem a restituição, ao Tesouro Nacional, da quantia de R$ 67.500,00, atualizada monetariamente desde 21/06/2011 até o efetivo recolhimento, e/ou apresentassem alegações de defesa quanto à aplicação irregular dos recursos recebidos, em razão das falhas construtivas relacionadas a seguir: ausência de camada drenante, platibanda divergente do projetado, fossas sem revestimento, barra lisa divergente do projetado, ausência de logomarca, sumidouro danificado, efluentes ligados diretamente na rede pluvial e abertura de 60 x 60 na tampa da fossa (constatadas em visita técnica realizada em 24/07/2012) ; bem como a falta de instalação elétrica, ausência/afundamento de calçada, fossa séptica servindo como cisterna, piso interno com afundamento e platibandas com vazamentos (apuadas em visita técnica ocorrida em 29/08/2015) .
5.	Na avaliação promovida pela Secex/TCE e pelo Ministério Público junto ao TCU, diante da discrepância das informações anotadas nos relatórios da Funasa, a parcela executada deve ser quantificada com base nos registros constantes do parecer técnico de 2012, mais próximo da execução das obras, haja vista que as irregularidades verificadas em 2015 podem ter ocorrido em razão do mau uso ou conservação das obras por seus beneficiários, não sendo imputáveis ao gestor e a contratada.
6.	Nessa linha de raciocínio, os mencionados pareceres sustentam que teria havido a correta execução de 48,64% do objeto pactuado, o que representaria a regular aplicação de R$ 65.664,00 (R$ 135.000,00 x 48,64%) . O dano de R$ 1.836,00 (R$ 67.500,00 - R$ 65.664,00) , pelo princípio da insignificância, não deveria acarretar débito nem impactar negativamente as contas do gestor.
7.	Concordo parcialmente com a análise acima consignada, no sentido de que, havendo informações divergentes nos pareceres da Funasa, devem prevalecer as observações efetuadas em campo em 2012, mais próximas à execução das obras. 
8.	Todavia, discordo da conclusão de que houve execução de 48,64%, muito embora esse percentual conste do relatório da primeira visita técnica. Naquela ocasião, a Funasa atestou a construção de 20 das 41 unidades previstas, mas também identificou não conformidades construtivas relevantes, cujo preço foi estimado em duas 2 unidades completas. Consequentemente, os técnicos da concedente concluíram que a execução efetiva correspondeu a aproximadamente 18 unidades, conforme se depreende do seguinte trecho do mencionado relatório (peça 1, p. 105) : 
"Nas 20 (vinte) melhorias construídas, verificamos que havia algumas irregularidades pertinentes [à] execução, sendo elas: ausência de camada drenante; platibanda divergente do projetado; algumas fossas sem revestimento; barra lisa divergente do projetado; ausência de logomarca; sumidouro danificado (Maria Josenilda da Silva) , efluentes ligados diretamente na rede sem destino final, abertura 60 X 60 na tampa da fossa. 
Para mensurar a execução física do convênio em questão, entendendo que houve a construção de 20 (vinte) Melhorias Sanitárias do Tipo. 04, descontados os serviços acima citados, em não conformidade com o projeto aprovado, equivalem a aproximadamente a 18 (dezoito) unidades, portanto igual a 48,64% do objeto pactuado." (sem grifo no original) 
9.	Como a parcela corretamente implementada aproxima-se de 18 unidades (20-2) , impõe-se a conclusão de que foi adequadamente executado o percentual de 43,90% da meta física pactuada (18/41) , e não dos 48,64% anotados no relatório de vistoria. Considerando a proporcionalidade da participação da União no custeio do ajuste, tem-se que foi regularmente executada a quantia de R$ 59.265,00 (43,90% x R$ 135.000,00) . Diante do repasse de R$ 67.500,00, há dano ao erário no valor original de R$ 8.235,00, o qual não pode ser considerado irrisório.
10.	Devido às incongruências existentes entre o que foi encontrado in loco, o projeto e as especificações técnicas, é forçoso reconhecer que o Sr. José Lino da Silva Irmão não se desincumbiu da obrigação de executar as melhorias sanitárias domiciliares conforme previsto no plano de trabalho, que é parte integrante do instrumento, independentemente de transcrição, contrariando o disposto na Cláusula Primeira do instrumento firmado (peça 1, p. 31) . Ele também inobservou o disposto na Cláusula Segunda, inciso II, alínea f, do instrumento firmado, segundo a qual compete ao convenente "responsabilizar-se tecnicamente pelo bom desempenho da execução de obras e serviços de engenharia" (peça 1, p. 32) .
11.	O atesto das medições das obras por engenheiro representante da Prefeitura (peça 1, p. 168, 173, 178, 183, 189 e 193) não afasta a responsabilidade do Sr. José Lino da Silva Irmão, o qual, apesar de notificado pela Funasa sobre a necessidade de sanar as irregularidades relativas ao Convênio 141/2008 (expediente de 15/08/2012, recebido na sede da Prefeitura em 24/08/2012, à peça 1, p. 110- 111) , limitou-se a "informar que foram providenciadas as pendências técnicas relatadas no auto de notificação" e a solicitar nova vistoria (peça 1, p. 112) sem, contudo, comprovar que adotou medidas com vistas à reparação das falhas existentes pela contratada. 
12.	O fato de a sentença judicial acostada à peça 62 não haver detectado a prática de ato de improbidade administrativa não vincula a manifestação desta Corte, diante da competência conferida ao TCU, pelo art. 71 da Constituição Federal, para exercer o controle externo da aplicação de recursos federais, o que se traduz como princípio da independência das instâncias.
13.	Segundo Enunciado do Acórdão 2904/2014-TCU-Plenário, no qual atuei como Relator, disponível na ferramenta de pesquisa Jurisprudência Selecionada, o conteúdo desse princípio informa que o TCU pode decidir de forma autônoma sobre as questões que lhes são afetas, sem a necessária vinculação às eventuais manifestações proferidas sobre o mesmo assunto, ainda que de natureza judicial. A independência das instâncias somente é excepcionada nas situações em que existe sentença penal transitada em julgado que negue a existência do fato ou sua autoria, em função do disposto no art. 935 do Código Civil. Em tais situações específicas, a sentença faz coisa julgada nas esferas penal, civil e administrativa.
14.	No mesmo sentido, o Enunciado do Acórdão 30/2016-TCU-Plenário (Relator Ministro Augusto Nardes) , também integrante da Jurisprudência Selecionada, afirma que:
	"o princípio da independência das instâncias permite ao TCU apreciar, de forma plena, a boa e regular gestão dos recursos públicos federais, mesmo nos casos em que as irregularidades também estejam sendo apuradas em outras instâncias administrativas ou judiciais. O juízo administrativo só se vincula ao penal quando neste último é afirmada, categoricamente, a inexistência do fato ou que o acusado não foi o autor do ilícito."
15.	O Voto condutor da decisão acima mencionada indica como precedentes do STF, v.g., os Mandados de Segurança 21.948-RJ, 21.708-DF e 23.625- DF, no que é acompanhado pelo STJ (MS 7080-DF, MS 7138-DF e 7042- DF) , corroborando o entendimento desta Corte de Contas (Acórdão 5493/2011-TCU-Segunda Câmara, 6.641/2009-1ª Câmara, 185/2008-Plenário, 309/2008-1ª Câmara, 2.341/2007-Plenário, 2.521/2007-Plenário e 2.529/2007-Plenário) .
16.	Embora não seja essencial para o deslinde da matéria, assinalo que o juízo da 37ª Vara da Justiça Federal de Pernambuco concluiu não ter havido irregularidade na execução do Convênio 141/2008 com base na premissa de que foram executados 48,64% das metas pactuadas, que representariam um valor muito próximo dos recursos federais transferidos, a qual foi afastada no item 8 supra. Em sua fundamentação, aquele juízo assumiu que a Unidade Técnica deste Tribunal e o MPTCU "atestaram a ausência de irregularidades significativas na execução do Convênio 141/2008" (peça 62, p. 8) , o que não representa o entendimento deste órgão de controle.
17. 	Assim, devem ser rejeitadas as alegações de defesa do Sr. José Lino da Silva Irmão acerca da execução do Convênio 141/2008.
18.	No tocante à empresa Forrm Construções Ltda., cuja razão social foi alterada para LCR Construtora Ltda., não prospera a alegação de que suas obrigações limitam-se aos termos contratados, não se estendendo à execução do Convênio 141/2008, pois a Cláusula Primeira do Contrato 36/2011 (peça 1, p. 197) faz remissão expressa às disposições do convênio em questão, o que necessariamente inclui os projetos e especificações técnicas constantes do Plano de Trabalho acordado.
19.	 A aprovação da medição das obras pelo engenheiro civil responsável técnico da Prefeitura não afasta a responsabilidade da construtora, haja vista que a primeira vistoria da Funasa, realizada em 2012, apontou o descumprimento do plano de trabalho que a contratada se obrigou a executar. 
20.	Pela inexecução parcial do Convênio 141/2008, o Sr. José Lino da Silva Irmão e a empresa LCR Construtora Ltda. sujeitam-se a ter suas contas julgadas irregulares, com fundamento no disposto pelo art. 16, inciso III, alíneas b e c, da Lei 8.443/1992, à condenação solidária ao pagamento do débito, no valor histórico de R$ 8.235,00, atualizado monetariamente e acrescido dos juros moratórios desde 21/06/2011 até a data da quitação; e à aplicação da multa proporcional ao dano prevista no art. 57, caput, da Lei 8.443/1992.
II - Convênio 142/2008
21.	O Convênio 142/2008 destinou-se à substituição de oito casas de taipa por casas de alvenaria rebocada, para tentar diminuir o ciclo de reprodução do mosquito barbeiro, transmissor da doença de chagas (peça 2, p. 153-166, plano de trabalho à peça 2, p. 145-147) . Em 13/07/2011 foram creditados na conta corrente específica do ajuste R$ 67.500,00 dos R$ 135.000,00 que a Funasa se comprometeu a aportar.  Após sete prorrogações, o ajuste teve fim em 20/10/2014.
22.	Em visita técnica realizada em 24/07/2012 (peça 3, p. 64-65) , verificou-se que quatro das oito casas previstas estavam construídas, contudo estavam sendo habitadas por pessoas não contempladas no projeto submetido à Funasa, e que os destinatários das construções, indicados no plano de trabalho aprovado, ainda residiam em suas casas de taipa. O Parecer Técnico 175/2014 (peça 4, p. 3-4) registrou 12,5% de execução física, pelo fato de somente um morador das quatro casas construídas constar da lista de beneficiários do convênio. 
23.	De acordo com o Relatório de Tomada de Contas Especial 5/2016 (peça 4, p. 108/117) , o motivo para instauração da TCE, quanto ao Convênio 142/2008, foi a execução parcial do objeto com desvio de finalidade, com impugnação parcial dos recursos repassados ao município, no montante de R$ 49.222,11. 
24.	Neste Tribunal, a Secex/TCE promoveu à citação do Sr. José Lino da Silva Irmão, prefeito signatário do convênio e gestor dos recursos, solidariamente como Município de São Joaquim do Monte/PE, para que comprovassem a restituição, ao Tesouro Nacional, da quantia de R$ 49.222,11, atualizada monetariamente desde 13/07/2011 até o efetivo recolhimento, e/ou apresentassem alegações de defesa quanto à aplicação irregular dos recursos recebidos, em razão do fato de três unidades construídas estarem sendo habitadas por pessoas não indicadas no convênio, impossibilitando a demolição das casas de taipas anteriormente existentes e, por conseguinte, o cumprimento do objetivo do projeto, que era a prevenção da doença de chagas.
25.	Em sua defesa, o Sr. José Lino da Silva Irmão invocou, exclusivamente, a sentença proferida pelo Juízo da 37ª Vara da Justiça Federal de Pernambuco, a qual considerou não haver elementos suficientes para concluir pela prática de ato de improbidade administrativa, acrescentando que qualquer medida para retirada dos invasores teria ficado a cargo do prefeito sucessor, responsável pela continuidade da execução do convênio. 
26.	O Município de São Joaquim do Monte/PE, representado pelo Sr. João Tenório Vaz Cavalcanti Júnior, Prefeito nos mandatos 2013-2016 e 2017-2020, contestou a responsabilidade do ente público pela restituição do dano, tanto por não haver proveito da municipalidade, uma vez que os beneficiários especificados no plano de trabalho não receberam suas casas e poderão acionar judicialmente o Município para usufruir seus direitos, como pelo fato de que o Município, na sua gestão, tomou as medidas judiciais e administrativas cabíveis contra o seu antecessor, oferecendo representações ao TCU, à Funasa e ao Ministério Público Federal. 
27.	Considerando a omissão do gestor do convênio, que permitiu a ocupação das casas construídas por pessoas distintas dos beneficiários do convênio, a Secex/TCE e o MPTCU manifestam-se pela rejeição da alegação de defesa do Sr. José Lino da Silva Irmão e pela irregularidade de suas contas. 
28.	A Unidade Instrutiva e o Parquet especializado divergem quanto à responsabilidade pela reparação do dano ao erário federal. Para a Secex/TCE, tal dever assiste exclusivamente ao Município, em razão do proveito obtido pela aplicação dos recursos federais, razão pela qual propõe que seja fixado ao ente público o prazo improrrogável de 15 dias para recolhimento do débito, sem prejuízo da aplicação ao ex-Prefeito da multa prevista no art. 58, inciso I, da Lei 8.443/1992. 
29.	Por seu turno, o MP/TCU entende que a responsabilidade pelo dano assiste integramente ao ex-Prefeito, por não identificar beneficiamento por parte do Município, haja vista não ter sido atingido o objetivo do convênio, que era o combate à doença de chagas mediante demolição das casas de taipa, e por não haver comprovação de que as casas foram construídas em terreno passível de incorporação ao patrimônio municipal. Assim, propõe a irregularidade das contas do Sr. José Lino da Silva Irmão, com base no art. 16, inciso III, alínea c, da Lei 8.443/1992, bem assim a condenação em débito e a aplicação da multa proporcional ao dano ao aludido responsável.
30. 	Entendo que a responsabilidade do Sr. José Lino da Silva Irmão se faz presente porque ele não adotou as medidas judiciais cabíveis para fazer cessar o esbulho possessório das unidades habitacionais construídas e viabilizar o atingimento do objeto conveniado, que somente se concretizaria com a demolição das casas de taipa. 
31.	Noto, especialmente, que ele não atendeu à Notificação Técnica 114/2012 da Funasa para esse fim, datada de 25/07/2012, encaminhada em 16/08/2012 e recepcionada no endereço da Prefeitura em 14/09/2012 (peça 3, p. 58-61) . Suas manifestações subsequentes limitam-se a pedir a prorrogação da vigência do convênio, em 09/10/2012 (peça 3, p. 62) , e a reportar ajustes na documentação técnico-financeira-orçamentária do convênio, em 02/10/2012 (peça 3, p. 68) , sem qualquer menção ao estado de ocupação das unidades construídas.
32.	Vale frisar que os repasses de recursos federais, mediante convênio e instrumentos congêneres, não são realizados apenas para atender a um interesse do postulante, mas para implementar políticas públicas da União de forma descentralizada. No caso presente, o objetivo de conter a proliferação do mosquito barbeiro, que justificou o aporte de recursos pela Funasa, não foi atingido, de modo que a execução do convênio importou dano ao erário federal. 
33.	Pelas razões expostas nos itens 12 a 15 supra, a alegação de coisa julgada não merece acolhida. Por não ter se desincumbido da obrigação de implementar o plano de trabalho, com ofensa à Clausula Primeira do termo de convenio (peça 2, p. 153) , o Sr. José Lino da Silva Irmão sujeita-se a ter suas contas julgadas irregulares, com fundamento no disposto pelo art. 16, inciso III, alíneas b e c, da Lei 8.443/1992, respondendo pelo débito e pela multa proporcional ao dano.
34.	No que tange à responsabilidade do Município de São Joaquim do Monte/PE, não prospera a alegação de que teria adotado as medidas cabíveis em face da inexecução convenial inicialmente caracterizada na gestão do Sr. José Lino da Silva Irmão. As representações formuladas pelo Prefeito sucessor junto à Funasa, ao Ministério Público Federal e ao TCU limitaram-se a pedir a apreciação da responsabilidade do seu antecessor, não constituindo meio eficaz para obter a reintegração de posse das casas construídas e viabilizar a continuidade da execução e o alcance do objetivo do convênio - demolição das casas de taipa - ao qual o Município permaneceu vinculado até a sua extinção, em 20/10/2014. 
35.	Não obstante, considero não caracterizada a responsabilidade pecuniária do Município pela recomposição do dano, uma vez que não restou demonstrada a obtenção de benefício do ente público com a aplicação dos recursos federais, como orienta o art. 1º da Decisão Normativa 57/2004, razão pela qual entendo que suas contas devem ser julgadas regulares com ressalva, dando-lhe quitação.  
	Ante o exposto, manifesto-me por que seja adotada a deliberação que ora submeto a este Colegiado.
T.C.U., Sala das Sessões, em 1º de setembro de 2020.
MARCOS BEMQUERER COSTA
Relator